臺灣臺中地方法院民事判決　94年度訴字第1876號
原　　　告　朱清正即千里姻緣路企業社
被　　　告　甲○○
當事人間給付違約金事件，本院於94年12月22日言詞辯論終結，
判決如下：
    主    文
原告之訴及假執行聲請均駁回。
訴訟費用由原告負擔。
    事實及理由
一、本件被告，未於言詞辯論期日到場，核無民事訴訟法第三百
    八十六條各款所列情形，爰依原告之聲請，由其一造辯論而
    為判決。
二、原告起訴主張：被告於民國（下同）九十三年十一月四日，
    委託原告為其安排至大陸地區介紹大陸女子相親，進行婚姻
    媒合（即介紹有意結婚之單身異性，進而結識、締結婚姻之
    行為），兩造並於當日簽訂婚姻媒合委託契約書（下稱系爭
    契約），嗣被告於同年十一月間，參加由原告所舉辦之旅行
    團前往大陸地區，共計八天七夜，惟被告於該次行程中未有
    滿意之對象，乃向原告表示要繼續留在大陸地區等待原告下
    次出團之行程，約莫半個月後，原告再度帶領其他委託人至
    大陸地區進行婚姻媒合，被告於該團行程中，向原告表示其
    對其中之訴外人黃林頗有好感，原告即積極撮合被告及黃林
    ，詎當原告派員前往大陸桂林市民政局為其他委託人辦理結
    婚登記時，竟發現被告已於九十四年六月二日，於桂林市民
    政局與原告所介紹之黃林辦理結婚登記。依系爭契約第十二
    條第二款之約定，被告不得假借任何理由，私下與原告介紹
    之女子辦理結婚登記，被告上揭行為已違反約定，應給付原
    告違約金新台幣（下同）一百萬元，且兩造約定違約金以禁
    止被告之惡意損害原告權益之行為，並無違反善良風俗或抵
    觸法律禁止規定；被告故意違背誠信原則，隱瞞原告私下與
    原告介紹之女子交往，進而結婚，其用意乃在迴避給付系爭
    契約第六條第二款之結婚費用（代辦費）二十五萬元，為此
    爰依系爭契約提起本訴等語。並聲明：(1)被告應給付原告一
    百二十五萬元及至起訴狀繕本送達翌日起至清償日止，按年
    息百分之五計算之利息；(2)願供擔保，請准宣告假執行。被
    告經合法通知未到庭陳述，亦未提出任何証據資料供本院審
    酌。
三、原告起訴主張：被告於九十三年十一月四日，委託原告為其
    安排至大陸地區介紹大陸女子相親，進行婚姻媒合（即介紹
    有意結婚之單身異性，進而結識、締結婚姻之行為），兩造
    並於當日簽訂婚姻媒合委託契約書，嗣被告於同年十一月間
    ，參加由原告所舉辦之旅行團前往大陸地區，共計八天七夜
    ，惟被告於該次行程中未有滿意之對象，乃向原告表示要繼
    續留在大陸地區等待原告下次出團之行程，約莫半個月後，
    原告再度帶領其他委託人至大陸地區進行婚姻媒合，被告於
    該團行程中，向原告表示其對其中之訴外人黃林頗有好感，
    原告即積極撮合被告及黃林，詎當原告派員前往大陸桂林市
    民政局為其他委託人辦理結婚登記時，竟發現被告已於九十
    四年六月二日，於桂林市民政局與原告所介紹之黃林辦理結
    婚登記等情，業據原告提出被告之出團收據二份、委託契約
    書一份、結婚證書一份為證，被告經通知復未到庭爭執，或
    提出狀為任何陳述，堪認原主張之事實，應屬可採。又原告
    主張其依系爭契約第十二條第二款之約定，被告不得假借任
    何理由，私下與原告介紹之女子辦理結婚登記，被告上揭行
    為已違反約定，應給付原告違約金一百萬元；且被告故意違
    背誠信原則，隱瞞原告私下與原告介紹之女子交往，進而結
    婚，其用意乃在迴避給付系爭契約第六條第二款之結婚費用
    （代辦費）二十五萬元，為此請求被告給付違約金一百萬元
    及結婚費用二十五萬元云云，是本件所應審究者為：被告應
    否依約給付原告結婚費用二十五萬元、及違約金一百萬元？
    經查：
（一）按依修正前民法第五百七十三條規定：因婚姻居間而約定
      報酬者，其約定無效。其立法理由謂：「婚姻居間者，為
      委託人報告結婚之機會，或為其媒介而受其報酬之謂也，
      以此為職，推其弊害，實有敗壞風俗之虞，故以此種約定
      報酬之婚姻居間契約，不使有效，所以維持公益也」。而
      現行民法第五百七十三條 (於八十八年四月二十一日修正
      ，自八十九年五月五日施行)規定：因婚姻居間而約定報
      酬者，就其報酬無請求權。其修正理由謂：「本條立法原
      意，係因婚姻居間而約定報酬，有害善良風俗，故不使其
      有效，惟近代工商業發達，社會上道德標準亦有轉變，民
      間已有專門居間報告結婚機會或介紹婚姻而酌收費用之行
      業，此項服務業亦漸受肯定，為配合實際狀況，爰仿德國
      民法第六百五十六條之規定，修正本條為非禁止規定，僅
      居間人對報酬無請求權，如已為給付，給付人不得請求返
      還」。由上可知立法者顯將此種「專門居間報告結婚機會
      或介紹婚姻而酌收費用之行業」所訂立之契約，均視為婚
      姻居間契約。本件兩造訂立契約之主要目的，在於由原告
      替被告尋找並介紹結婚之對象與機會，而非在於安排被告
      赴中國大陸。換言之，原告應介紹中國大陸女子與被告結
      婚，被告則應給付原告二十五萬元以為報酬。至於赴中國
      大陸體檢、面談、公證結婚、交通、食宿等手續，乃履行
      契約內容之同時所附隨之事項，並非本件契約之主要目的
      。而為他人介紹婚姻對象之契約，其性質應屬婚姻居間契
      約，不因所介紹之地點在國外或國內及介紹之對象為本國
      人或外國人而有異，故本件契約之性質應屬婚姻居間契約
      ，合先敘明。
（二）又依卷附原告所提之契約書兩造契約第十二條約定：甲方
      即被告於大陸相親期間有滿意對象，但欲先交往，不在八
      天以內完成結婚登記時，須預繳新台幣五萬元訂金，以安
      女方心。俟男女雙方交往成熟，申方須委託乙方（即原告
      ）代辦各項結婚手續，並繳交結婚費用新台幣二十萬元整
      。由上約定可知，上述二十五萬元結婚費用，五萬元係欲
      支付予女方之訂金，以安女方心，而非給付予原告之款項
      ，原告對被告並無五萬元訂金給付請求權存在，應可認定
      ；至於二十萬元係被告欲委託原告辦理各項結婚手續，而
      應先為給付之代辦費用，如被告不委託原告辦理各項結婚
      手續，自無庸給付該代辦費用，本件依原告述主張之事實
      ，被告與訴外人黃林結婚，原告雖曾有媒介行為，惟證人
      王莉（即原告配偶）到庭陳證：「被告九十三年十一月十
      二日跟我們去大陸，被告就沒有隨團回來，一直就停留在
      大陸，當時並未介紹黃林小姐給被告認識，第二次十一月
      二十七日我再去大陸時，被告又來找我們，黃林小姐來我
      們這邊相親，被告請我們將黃林小姐介紹給他，我並將黃
      林小姐介紹給被告認識，隔天他有約黃小姐吃飯，被告有
      提到與黃小姐結婚的事情，黃小姐表示要再交往一陣子，
      當時有跟我們談價錢，希望能便宜一些，兩天後被告就離
      開，他們雙方也沒有給我們明確的表示，後來女方有表示
      ，對方不是很滿意。後來回臺灣，被告有表示要暫緩一陣
      子，結果我們後來去大陸辦理其他人的事情的時候，發現
      被告與黃林小姐辦理結婚登記。」等語（詳參本院九十四
      年十一月十四日言詞辯論筆錄），按被告與訴外人黃林間
      之婚約，並非經由原告經辦而完成，即被告未委託原告代
      為經辦結婚手續，其自無給付二十萬元代辦費予原告之義
      務，原告請求被告應給付二十萬元結婚代辦費，於亦屬無
      據。
（三）再按依照當事人一方預定用於同類之條款而訂定之契約，
      為左列各款之約定，按其情形顯失公平者，該部分約定無
      效，、．．．二、加重他方當事人之責任者．．．其他於
      他方當事人有重大不利者。民法第二百四十七條之一第二
      款、第四款，定有明文。卷附兩造所訂之委託契約書面，
      經核諸原告另提其與訴外人王旭洲、魏琦峰之委託契約書
      面，其契約條文內、格式完全一致，顯見系爭契約書面，
      確為原告所預定用於同類之條款而訂之契約無誤。又依前
      所述，兩造間之委託契約，實質上為婚姻居間契約，原告
      即居間人對被告並無報酬給付請求權存在，亦可認定；而
      兩造契約第十二條第二項約定，甲方即被告不得假借任何
      理由，私下與乙方介紹之女子辦理結婚登記，否則以違約
      論云云，按婚約之締結本屬當事人之自由，依法不得拋棄
      ，第三人不得加以限制，原告於系爭附合契約條款中，記
      載「甲方即被告不得假借任何理由，私下與乙方介紹之女
      子辦理結婚登記，否則以違約論」，無異約定被告之結婚
      登記，僅能由原告代為辦理，被告不得自由為結婚之行為
      ，否則應負給付違約金之責任，即被告本得自由結婚，而
      今與原告訂約後，即未得原告之批准，其不得任意為結婚
      之行為，此項約定限制原告結婚之自由，且加重被告之責
      任，於法自屬無效。再者，同條第四款復規定：甲方承諾
      若有任何違約行為，甲方願無條件賠償乙方新台幣一百萬
      元整，作為甲方背信之賠償金絕無異議。按被告委託原告
      居間婚姻，原告對被告依法本無報酬給付請求權存在，即
      縱屬原告居間被告與第三人結婚，完成受委託之事務，原
      告對被告亦無報酬請求權存在，今原告竟於附合契約條款
      中規定，如被告與原告曾為介紹之女子結婚，而未經原告
      辦理，被告應給付違約金一百萬元，按被告之婚姻經原告
      承辦者，原告對被告無給付報酬請求權，今被告之婚姻不
      用原告代被告辦理完成，竟應給付一百萬元，此條款之約
      定顯重大不利於被告，依上開民法第二百四十七條之一規
      定，自屬無效，原告爰引此一無效條款之約定，請求被告
      給付違約金一百萬元，於法亦屬無據。
五、綜上所述，被告對原告並無給付結婚費用二十五萬元及給付
    違約金一百萬元之義務，從而，原告依兩造委託契約之費用
    給付請求權及違約金給付請求權之法律關係，請求被告給付
    一百二十五萬元，及其遲延利息，為無理由，應予駁回。又
    原告之訴既經駁回，其假執行之聲請，亦失所附麗，應併予
    駁回。
六、訴訟費用負擔之依據：民事訴訟法第七十八條。
中　　華　　民　　國　　94　　年　　12　　月　　30　　日
                  民事第二庭    法  官  涂秀玲
正本係照原本作成。
如對本判決上訴，須於判決送達後20日內向本院提出上訴狀。
中　　華　　民　　國　　94　　年　　12　　月　　30　　日
                                書記官
